臺灣高等法院臺南分院刑事判決　　　　　九十三年度上訴字第三一二號　　 孝股
　　上　訴　人
　　即　被　告　乙　○
右上訴人因偽造文書案件，不服臺灣雲林地方法院九十二年度訴字第六九一號中華民
國九十三年三月三十日第一審判決（起訴案號：臺灣雲林地方法院檢察署九十二年度
調偵字第五二號），提起上訴，本院判決如左：
    主  文
上訴駁回。
    事  實
一、乙○係林月姿（另案通緝中）之配偶，緣甲○○以其配偶劉天嚴名義為會首邀集
    合會，含會首在內共三十二會，會期自民國（下同）九十年六月二十五日起至九
    十三年一月二十五日止，每會新臺幣（下同）二萬元，每月一期，每期於每月二
    十五日下午八時，在會首住處即雲林縣大埤鄉○○村○○路一二號競標、開標，
    並採內標制（下稱本件合會）。乙○與林月姿明知於八十九年底家庭經濟已陷入
    困境，實無能力負擔參加本件合會二會後應繳納之會款，竟意圖為自己不法之所
    有及基於偽造文書之犯意聯絡，共同於九十年六月二十五日，以【乙○】名義參
    加本件合會一會，並故意隱匿林月姿之妹林月美已告知林月姿不參加本件合會，
    要林月姿轉知會首之事，冒用林月美（俗稱綽號「阿美」）名義，共同向甲○○
    訛詐稱：林月美（俗稱綽號「阿美」）欲參加上開互助會一會等語，致甲○○陷
    入錯誤而信其所言，實際會首甲○○乃將「乙○」、「阿美」分別登記在合會會
    單上編號８、９號之會員，乙○、林月姿並推由林月姿繳納上開二會之首期會款
    共四萬元予甲○○，致甲○○及其他會員陷於錯誤，誤以為乙○、林月美會依合
    會契約履行繳納會款義務。而乙○、林月姿亦明知同一人參加二會時，第二會需
    待第十七會後，始得再參與競標，乃連續利用搶標之方式，先於九十年七月二十
    五日（第二會），共同至上開住處欲參與競標，甲○○及其他會員因誤認乙○會
    履行會員義務，遂同意其以乙○、二千九百元參與競標而得標，並繳納會款共五
    十一萬五千九百元（起訴書誤認為五十三萬三千元），由甲○○交付前來住處受
    領之乙○、林月姿。嗣於九十年八月二十五日（第三會），乙○、林月姿復承上
    開犯意，共同至上開住處欲參與競標，在場人甲○○、李懷玉、李寶貴均質問乙
    ○、林月姿已於上個月得標，為何再參加競標，詎乙○、林月姿乃向上開之人佯
    稱：係受會單編號９「阿美」會員林月美委任前來競標等語，並以偽造林月美署
    押、二千九百元標金之標單，持以行使參與競標之方法，遂行詐欺取財目的，而
    順利得標（甲○○於開標後即將該標單丟棄），致使甲○○及其他會員陷於錯誤
    ，繳納會款共五十一萬五千九百元（起訴書誤認為五十三萬五千九百元），由甲
    ○○交付前來住處受領之乙○、林月姿，足以生損害於林月美、甲○○及所有合
    會成員。而乙○、林月姿二人於繳納第四會死會會款四萬元、第五會死會會款二
    萬元後，隨即捲款潛逃，拒不繳納死會會款，甲○○因求償無門，乃於九十年十
    月底，至林月美住處欲收取上開死會會款，經林月美告知未參加本件合會，甲○
    ○及其他會員始知受騙。
二、案經甲○○訴由臺灣雲林地方法院檢察署檢察官偵查起訴。
    理  由
一、訊據上訴人即被告乙○固坦承其與林月姿係夫妻關係，於前揭時間參加本件合會
    ，並以林月美之名義參加一會，並九十年七月二十五日（第二會），在告訴人甲
    ○○住處競標，被告與林月姿共同以「乙○」名義、二千九百元之標金得標，嗣
    由告訴人將該次合會金交付被告、林月姿。於九十年八月二十五日（第三會），
    在告訴人住處競標時，以林月美名義，簽署「林月美」署押、二千九百元標金之
    標單競標而得標，彼等均已取得各該得標之會款等事實，惟矢口否認有何前揭詐
    欺、偽造文書等犯行，辯稱【其係因被倒債才沒有錢繳納會款】云云。
二、惟查：
（一）右揭被告與其配偶林月姿如何以【被告名義及林月美名義】參加告訴人甲○○
      互助會，並標得第二、三會等事實，已據被告供明在卷。而告訴人甲○○於九
      十一年八月二十日、九十一年十二月十六日、九十二年六月十一日偵查中亦指
      訴：本件合會我是實際負責人，乙○參加我的會在編號８，而編號９是「阿美
      」，第一會九十年六月二十五日由我取得合會金，第二會九十年七月二十五日
      ，林月姿、乙○在我家，以編號８乙○、二千九百元得標，第三會九十年八月
      二十五日，林月姿、乙○到我家競標，在標單上寫「林月美」以二千九百元得
      標，在場有李懷玉、李寶貴，二次合會金都是乙○、林月姿到我家拿（見偵字
      卷第二二頁；偵緝字卷第二三頁反面、第二四頁正面；調偵字卷第一五頁）；
     復於原審證述：本件合會在九十年六月起會，被告在七月就去標會，在八月份
      又去標會，第二次標會時，被告寫他小姨子（即林月美）的名字，二次合會金
      都是被告、林月姿來收取的（見原審卷第三八頁正面、第三九頁反面）等語。
      另証人李懷玉於原審審理時亦證述：本件合會是我介紹謝勝華參加二會的，我
      本身沒有錢參加，因為謝勝華住在外地，他都委託我去觀看，被告他們有來標
      二次會，我有在場，本件合會第三會是被告的小姨子得標。標會時要寫標單，
      標單上寫上名字及標金，然後摺起來放在一起，再開標（見原審卷第四二頁、
      第四三頁）。證人李寶貴於原審證述：我有參加本件合會二會，以我小孩張清
      煌、張素貞名義參加，每次開標我都有在場，標單上寫名字及標金（見原審卷
      第四四頁正面、第四五頁正面）。並有現金互助會名單在卷可稽（分見偵字卷
      第四、五四頁），足認被告此部分自白與事實相符，而可信採。
（二）被告雖辯稱【林月美部分有經過其本人之同意，才參加互助會】云云。但查証
      人林月美於原審則證述：本件合會林月姿有先打電話徵求我的意見，剛開始我
      說好，但林月姿後來打電話告訴我要繳會首錢時，我告訴她我先生失業，所以
      沒辦法繳錢，這個會我不參加等語（見原審卷第四０頁背面）；而被告就証人
      林月美未參加本件互助會一節，亦不爭執（見本院九十三年五月十日準備程序
      筆錄），則被告辯稱【林月美部分有經過証人林月美同意，始加入互助會】云
      云，並無足取。
（三）被告與林月姿有共同意圖為自己不法所有之概括犯意：
    證人甲○○於原審證述：我邀會時都有告訴各會員如果同一個人，參加二會的
      話，第二會要競標，需等到會期過了一半以後，才可以標會（見原審卷第三八
      頁反面），佐以證人李懷玉、李寶貴於原審均證述：被告要標本件合會第三會
      時，我們有表示說被告已標了第二會，為何又要標（見原審卷第四二頁反面、
      第四四頁反面），且本件合會含會首共三十二期，每會二萬元，每月一期，採
      內標制，已如前述，會首為避免死會會員無法繳納會款之風險，衡諸常情，當
      會告知會員上述事項，故證人甲○○之證詞堪以採信。被告及林月姿均應知悉
      同一人參加二會時，第二會需待第十七會後，始得再參與競標。再若告訴人甲
      ○○確有知悉【林月美部分之互助會實係被告夫婦參加】，則被告夫婦於第二
      會得標後，第三會開標時，在証人李懷玉、李寶貴又提出異議，而同一個人參
      加二會以上時，又有上開之競標規則，衡情告訴人甲○○豈有讓被告夫婦參加
      第三會之競標之理，足見告訴人甲○○並不知悉該林月美部分係被告夫婦以林
      月美名義參加，實係被告夫婦參加該會之事實，應可認定。
    証人林月美於九十一年八月二十日偵查中證述：林月姿說有人要召互助會，在
      九十年六月二十五日收會頭錢之前，我有電知她無法繳納，請她代轉給會首說
      我不要參加了，她說要處理（見偵字卷第二一頁正面）；於原審證述：本件合
      會是林月姿打電話邀我參加的，後來林月姿打電話告訴我要繳會首錢時，我告
      訴她說我先生失業中，所以沒有辦法繳錢，這個會我不參加，我要求林月姿向
      會首說明一下，後來林月姿告訴我她要處理（見原審卷第四０頁反面、第四一
      頁正面），可證本件合會係林月姿邀林月美參加，實際會首甲○○與林月美並
      未接觸，而於九十年六月二十五日前，林月美確有將不參加本件合會之事告訴
      林月姿，並請林月姿轉達會首。
    再者，告訴人甲○○於九十一年八月二十日偵查中指訴：林月姿告訴我說林月
      美也要參加，她告訴我說以「阿美」名義參加，第一會時林月姿拿她及林月美
      的頭會錢各二萬元給我，我才相信她說的話，認為林月美要參加（見偵字卷第
      二二頁反面）；於原審證述：是林月姿告訴我說一會是林月美要參加的（見原
      審卷第三八頁反面），亦可認林月姿於證人林月美告知其不參加本件合會後，
      並未將此事告訴甲○○，反而繳納林月美部分之首期會款，故意隱匿此項事實
      。且證人甲○○於原審證述：第二次標會時，是被告帶林月姿一起來標會，第
      三次標會時，也是他們夫妻一起來（見原審卷第三九頁背面）；證人李懷玉於
      原審證述：被告第一次標會時，是被告及他太太一起來，第二次用阿美的名義
      標會時，也是被告載他太太過來（見原審卷第四三正面）；證人李寶貴於原審
      證述：被告第一次及第二次來標會時，都是他們夫妻二人一起來（見原審卷第
      四五頁正面），足見本件合會第二、三會競標時，被告與林月姿確共同前往競
      標。
    另證人李寶貴於原審證述：被告他們競標的這二次會，我都有參與競標，可是
      我沒有得標，因為我利息寫得比較少（見原審卷第四五頁）。可證被告及林月
      姿確有搶標之行為。參以，證人林月美於九十一年八月二十日偵查中證述：我
      不知道有人用我名義參加本件合會，林月姿也沒有告訴我（見偵字卷第二一頁
      ）；再於原審證述：我姐姐沒有向我提過要借我的名字參加合會，我姐姐和姐
      夫也沒有拿得標的會錢給我（見原審卷第四０頁反面、第四一頁反面），亦可
      證林月美並未同意被告、林月姿以其名義參加本件合會，則被告、林月姿確有
      冒用林月美（俗稱綽號「阿美」）名義參加本件合會一會，且在領取以林月美
      名義得標之合會金後，並未交付林月美。
    告訴人甲○○於九十一年八月二十日、九十一年九月三日、九十一年十二月十
      六日偵查中指述：林月姿她們於九十年九月二十五日繳死會會款四萬元，第五
      會九十年十月二十五日說先繳二萬元，另欠二萬元沒有再繳納，後來就逃逸（
      見偵字卷第二三頁、第三六頁；偵緝字卷第二四頁），並有臺灣雲林地方法院
      檢察署通緝書二份、雲林縣大埤鄉調解委員會調解書一份在卷可資佐證（見偵
      字卷第六六頁、第六九頁；調偵字卷第二頁），堪以採信。
    被告於原審坦承【其夫妻自八十九年底財務已發生困難】之情，則被告與林月
      姿明知【同一人參加二會時，第二會需待第十七會後，始得再參與競標】之規
      則，竟隱瞞証人林月美不參加本件互助會之事，冒用証人林月美名義參加互助
      會，並推由林月姿繳納被告、林月美之首期會款予告訴人甲○○，以之取信於
      告訴人，並於第二會、第三會參加競標，於標後僅繳納死會會款六萬元，隨即
      捲款潛逃，則被告、林月姿二人共同具有意圖為自己不法所有之概括犯意，足
      以認定。
（四）又就第二次會款部分，被告及林月姿故意隱匿證人林月美不參加本件合會之事
      實，並進而冒用林月美名義參加，且利用搶標方式，連續於第二、三次會期標
      得合會金，隨即捲款潛逃，顯見被告、林月姿於九十年六月二十五日參加本件
      合會之初，即無真心參與之意思，而仍推由林月姿繳納被告、林月美之首期會
      款四萬元予甲○○，致甲○○及其他會員陷於錯誤，誤以為被告、林月美會依
      約履行繳納會款義務，並於九十年七月二十五日（第二會）同意被告及林月姿
      ，以被告名義參與競標而得標，故被告及林月姿施用上開詐術，致使甲○○及
      其他會員陷於錯誤之事實，足以認定。至第三次會款部分，如前所述，證人林
      月美已於偵查中證述：我不知道林月姿、乙○於九十年八月二十五日第三會以
      我的名義競標；我姐姐及姐夫沒有找我說她們要用我的名字標會等語，足證被
      告及林月姿並未得證人林月美之授權以其名義競標。且參以證人甲○○、李懷
      玉、李寶貴於原審之上開證詞，均足證被告、林月姿確有向在場之甲○○、李
      懷玉、李寶貴佯稱：係受林月美委任前來競標等語。故被告、林月姿冒用林月
      美名義參加本件合會一會，事後又未獲得林月美授權，即於九十年八月二十五
      日（第三會），以林月美名義參與競標，且向在場質問之甲○○、李懷玉、李
      寶貴佯稱：係受林月美委任前來競標等語，並以偽造林月美署押、二千九百元
      標金之標單，持以行使競標之方法，遂行詐欺取財目的，順利得標，致使甲○
      ○及其他會員陷於錯誤，而給付會款，足以生損害於林月美、甲○○及所有合
      會成員之事實，堪以認定。
（五）末查，被告本身既為施用詐術之人，自非本件詐欺取財之對象，是甲○○及其
      他會員於被告、林月姿冒用林月美名義得標後，第二次及第三次給付之會款分
      別共五十一萬五千九百元（計算式：〈00000－0000〉×29＋20000＝515900
      ），並由甲○○交付被告、林月姿。公訴人將第二次、第三次之得標人乙○及
 冒標之林月美部分，亦計入損害，而認被告夫妻詐欺取得之金額分別為五十三
      萬三千元、五十三萬五千九百元，顯有誤會，附此說明。
（六）綜上，足認被告、林月姿二人共同基於意圖為自己不法所有之概括犯意，連續
      於上開時、地，施用上開詐術，並以偽造上開標單，持以行使競標之方法，遂
      行詐欺取財目的，致使甲○○及其他會員陷於錯誤，先後給付會款共一百零三
      萬一千八百元，足以生損害於林月美、甲○○及所有合會成員。被告前開所辯
      ，顯係事後卸責之詞，不足採信，本件事証明確，被告犯行洵堪認定。
三、按民間互助會之標單，通常均僅在紙上簡略記載會員姓名及一定金額而已，故純
    就標單內容本身觀之，尚不足以獨立表示一定用意之證明，惟依我國民間互助會
    之習慣，標單卻係足以表示欲競標之會員所出具願以記載之金額為利息（即標金
    ）而標取該互助會會款用意之證明，是標單應係刑法第二百二十條第一項之準文
    書，此有最高法院七十四年台上字第一七九九號判決、司法院七十四年六月十五
    日（七四）廳刑一字第四五二號函可資參照。核被告所為，係犯刑法第三百三十
    九條第一項詐欺取財罪、第二百十六條行使第二百二十條第一項、第二百十條之
    偽造準私文書罪。被告偽造署押之行為，係偽造私文書之階段行為，偽造後復持
    以行使，偽造私文書之低度行為應為行使之高度行為所吸收，均不另論罪。又被
    告與林月姿間，就詐欺取財罪、行使偽造準私文書罪，具有犯意聯絡及行為分擔
    ，依刑法第二十八條規定，應論以共同正犯。被告同一次之詐欺取財行為，同時
    向實際會首甲○○及其他會員詐取會款，係以一行為觸犯數個相同之詐欺取財罪
    名，為同種想像競合犯，依刑法第五十五條規定，應從一重處斷。被告先後二次
    （第二會、第三會）詐欺取財犯行，時間緊接，方法相同，觸犯構成要件相同之
    罪，顯係基於概括犯意為之，為連續犯，依刑法第五十六條規定，以一罪論，並
    加重其刑。被告行使偽造準私文書之目的在於詐欺取財，所犯行使偽造準私文書
    罪與連續詐欺取財罪間，有方法目的之牽連關係，應從較重之行使偽造私文書罪
    論處。
四、原審以被告罪證明確，因予適用刑法第二十八條、第五十六條、第三百三十九條
    第一項、第二百十六條、第二百十條、第五十五條，罰金罰鍰提高標準條例第一
    條前段之規定，並審酌被告無犯罪前科，此有台灣高等法院被告全國前案紀錄表
    一份在卷可參，素行良好，惟被告為取得資金供自己使用，竟利用與被害人間之
    情誼及信賴關係，詐得合會金一百零三萬一千八百元，且於事後避不見面，造成
    被害人求償無門，遲至通緝到案後，始與被害人調解，迄今又未能按調解成立內
    容按月分期償還，僅零星匯款償還被害人，此有郵政跨行匯款申請書數紙在卷可
    參，被告之清償誠意顯然不足，復於犯罪後否認部分犯行之態度等一切情狀，量
    處有期徒刑一年二月。本院經核原審認事用法俱無不合，量刑亦稱妥適，被告上
    訴意旨以原審量刑過重，空言指摘原判決不當，並無可取，為無理由，應予駁回
    。
五、被告偽造署押之標單，據告訴人甲○○於偵查中供述：標單開標後就丟掉無法找
    到（見偵字號卷第二二頁反面、第二三頁），且無證據可證明該標單尚存在，未
    免將來執行發生困難，爰不併予宣告沒收，附此敘明。
據上論結，應依刑事訴訟法第三百六十八條，判決如主文。
本案經檢察官許仲瑩到庭執行職務。
中      華      民      國    九十三    年      六      月      九      日
                                     臺灣高等法院臺南分院刑事第四庭
                                             審判長法官  鄭  文  肅
                                                   法官  王  浦  傑
                                                   法官  陳  珍  如
右正本證明與原本無異。
如不服本判決，應於判決送達後十日內向本院提出上訴狀，其未敘述理由者並應於提
出上訴狀後十日內向本院補提理由書（應附繕本)。
                                             法院書記官  周  美  莉
中      華      民      國    九十三    年      六      月      九      日
附錄：本判決論罪科
刑法第二百十六條
行使第二百十條至第二百十五條之文書者，依偽造、變造文書或登載不實事項或使登
載不實事項之規定處斷。
刑法第二百十條
偽造、變造私文書，足以生損害於公眾或他人者，處五年以下有期徒刑。
刑法第二百二十條
在紙上或物品上之文字、符號、圖畫、照像，依習慣或特約，足以為表
示其用意之證明者，關於本章及本章以外各罪，以文書論。
錄音、錄影或電磁紀錄，藉機器或電腦之處理所顯示之聲音、影像或符
號，足以為表示其用意之證明者，亦同。
稱電磁紀錄，指以電子、磁性或其他無法以人之知覺直接認識之方式所
製成之紀錄，而供電腦處理之用者。
刑法第三百三十九條
意圖為自己或第三人不法之所有，以詐術使人將本人或第三人之物交付者，處五年以下
有期徒刑、拘役或科或併科一千元以下罰金。
以前項方法得財產上不法之利益或使第三人得之者亦同。
前二項之未遂犯罰之。
